臺灣板橋地方法院民事判決　　　　　　100年度重訴字第376號
原　　　告　張高福
訴訟代理人　張旭業律師
訴訟代理人　楊珮君律師
被　　　告　方珞紜原名方曼寧.
訴訟代理人　劉文崇律師
上列當事人間返還土地等事件，本院於100年11月8日言詞辯論終
結，判決如下：
    主  文
原告之訴駁回。
訴訟費用由原告負擔。
    事實及理由
一原告起訴主張；坐落於新北市○○區○○段548地號（持分
  100000之968）、及其上建物即門牌號碼為新北市新莊區號○
  ○街71號3樓建物（建號1835、1911號，以下簡稱1835號建物
  ）、同地號（持分100000之851）及其上建物即門牌號碼為新
  北市○○區○○街69號3樓建物（建號1836、1911號，以下簡
  稱1836號建物）為原告所有，原先借名登記於同事李明廣名下
  ，因同事離職，因兩造為夫妻關係，轉而借名登記予被告名下
  ，上開不動產之地價稅、房屋稅、水電費，均由原告繳納，所
  有權狀亦由原告持有，然自兩造自98年間起因感情不睦，無法
  共同生活，原告請求被告將前開不動產移轉回復登記為原告所
  有，均為被告拒絕，為此發函終止兩造間借名登記之法律關係
  ，依據民法第179條不當得利請求權、民法第767條所有物返還
  請求權，提起本訴，並聲明；被告應將坐落於新北市○○區○
  ○段548地號（持分100000之968）、及其上建物即門牌號碼為
  新北市新莊區號○○街71號3樓建物（建號1835、1911號）、
  同地號（持分100000之851）及其上建物即門牌號碼為新北市
  ○○區○○街69號3樓建物（建號1836、1911號）全部移轉登
  記為原告所有。
二被告則以；1835號建物係原告於91年6月28日贈與被告，1836
  號建物係被告向訴外人李明廣買賣取得，系爭之不動產均原告
  贈與被告，否認兩造就系爭不動產成立借名登記之法律關係，
  系爭不動產均為被告所有，原告本於民法第767條、第179條提
  起本訴，洵屬乏據等語置辯，並聲明；原告之訴駁回。
三兩造不爭執之事實（見100年10月4日言詞辯論筆錄，本院卷第
  93頁）
(一)1835建號之房地，原告於91年6月28日以贈與為原因移轉登記
  為被告所有，有原告提出之前揭土地及建物登記謄本、新北市
  新莊地政事務所網路申領異動索引、被告提出之財政部台灣省
  北區國稅局贈與稅繳款證明書可按（見100年度補字第1632 號
  卷第9至11頁、第15頁、本院卷第15頁）
(二)1836建號之房地，由李明廣以買賣為原因於90年11月25日移轉
  登記被告所有，有原告提出之前揭土地建物登記簿謄本、被告
  提出之不動產買賣契約書可按（見第1632卷第12頁16頁、本院
  卷第16頁）。
(三)被告原名為方麗君，於95年12月29日更名為方曼寧、於100年2
  月22日再更名為方珞紜。
(四)原證4 之律師函形式真正不爭執，被告有收受。
(五)兩造為夫妻關係。
四本件爭點及本院判斷（見100年10月4日言詞辯論筆錄，本院卷
  第93頁背面）
  原告起訴主張系爭不動產兩造成立借名登記之契約，已發函終
  止兩造間之借名登記契約，被告拒不返還，爰依據民法第767
  條、第179條之規定，提起本訴，被告被告則以前詞置辯，因
  此兩造協議爭點為(一)兩造就1835、1836建號之建物是否成立借
  名登記之法律關係?茲分述如下：
  稱「借名登記」者，謂當事人約定一方將自己之財產以他方名
  義登記，而仍由自己管理、使用、處分，他方允就該財產為出
  名登記之契約，其成立側重於借名者與出名者間之信任關係，
  在性質上應與委任契約同視，倘其內容不違反強制、禁止規定
  或公序良俗者，固應賦予無名契約之法律上效力，並類推適用
  民法委任之相關規定（最高法院98年度台上字第990號、第76
  號民事判決意旨）。原告主張兩造間就系爭不動產成立借名登
  記之法律關係，係以系爭二間不動產之房屋稅、地價稅、水電
  費均由原告繳納，所有權狀亦由原告保管，並以證人李明廣之
  證詞為據，然查；
1.參以證人李明廣證述；「（法官問；新莊區○○街69號3樓是
  你的房子嗎？）不是，這間房子實際所有權是原告的，原告曾
  經借名登記在我的名下，實際上是由原告管理使用，因為我離
  職所以才登記到被告名下，我知道他們的關係也是借名登記，
  因為從張貴喜開始就是借名登記，張貴喜離職就換成我，為什
  麼要借名登記我不清楚。」、「（原告訴訟代理人問；你有收
  到被告向你買房子的價金嗎？）沒有，那個買賣契約是他們自
  己做的。」「（被告訴訟代理人問；你有當場聽到原告告訴被
  告這是借名登記嗎？）我沒有當場聽到他們成立借名登記的關
  係。」、「（法官問；提示本院卷第16頁被證二，你是否有收
  到這個買賣價金？）這是他拿給我簽的，但我沒有收到價金，
  也沒有住過這間房子，這間房子都是原告自己住的。」等語（
  見100年11月8日筆錄，本院卷第100頁背面）。證人李明廣之
  前開證詞僅能證明其與原告間就1836號建物成立借名登記之契
  約，然無從證明兩造間就系爭1836號建物成立借名登記之契約
  。至於原告雖為1836號建物之實際所有權人，90年11月5日之
  前將1836號建物借名登記為證人李明廣所有，90年11月15日復
  自行製作被告與證人李明廣間不動產買賣契約書（即被證2）
  ，並未實際交付買賣價金之事實，然原告並未舉證證明兩造間
  就1836號建物成立何種法律關係，因兩造為夫妻關係，1836號
  建物為兩造之聯合財產，且原告既以被告之名義登記為所有人
  ，依法應為被告所有甚明，並無登記所有人非實質所有權人之
  情事。再者，參以原告於91年6月28日亦以贈與為原因將同棟
  建物即1835號建物贈與被告，1836號建物係由原告於90年11月
  15日登記為被告所有，二者時間相距僅7個月，衡以當時兩造
  仍為夫妻關係，感情並無不睦等情觀之，被告抗辯1836號建物
  以不動產買賣契約為名，實則係由原告贈與被告，系爭1836號
  建物為其所有，兩造間無借名登記契約存在等語，應屬可採。
2.再者，原告於91年6月28日將1835號建物以贈與為原因移轉登
  記為被告所有，為原告提出之系爭土地之土地及建物登記簿謄
  本、被告提出且為原告所不爭之財政部臺灣省北區國稅局贈與
  稅繳清證明書可按，且為被告所不爭，因此，1835號建物係原
  告贈與被告，並由原告繳清贈與稅，自難以認定兩造間就1835
  號建物成立借名登記之契約。
3.家庭生活費用，除法律或契約另有約定外，由夫妻各依其經濟
  能力、家事勞動或其他情事分擔之。因前項費用所生之債務，
  由夫妻負連帶責任，民法第第1003-1條定有明文。經查，兩造
  仍為夫妻關係，系爭不動產係供兩造居住之用，系爭不動產之
  地價稅、房屋稅、水電費，本屬於家庭生活費用之一部分，揆
  之前開規定，原告自得依據其經濟能力負擔，從而，原告以繳
  納系爭不動產之上開稅捐、水電費作為兩造成立借名登記之契
  約之證據，並非有據。
4.被告名下有五筆不動產，包括桃園市○○街89號8樓、桃園縣
  中壢市○○○街470號2樓、桃園縣八德市○○路195巷51弄36
  巷16號及、系爭二間不動產之五紙所有權狀均原放置於新北市
  ○○區○○街71號3樓房屋內（即1835號建物），被告已向所
  屬地政事務所聲請遺失補發，之後經由地政人員告知桃園縣中
  壢市○○○街470之2號建物及土地之權狀，由原告持有中等情
  ，有原告提出之原證5之存證信函可按，準此，系爭不動產之
  所有權狀為兩造共同保管，放置於兩造共同生活之住處等事實
  ，應可認定。準此，原告顯非自始即保管系爭不動產之所有權
  狀，且系爭不動產係供兩造夫妻生活共同居住使用，亦無僅為
  原告自己使用收益或管理系爭不動產之情形，從而，原告以系
  爭不動產之所有權狀為原告持有之事實，亦難以證明兩造間成
  立借名登記之法律關係。
五綜上述，原告以終止借名登記之法律關係，原告依據民法第
  179 條、第767條之規定，請求被告將系爭不動產移轉為原告
  所有，自屬無據，應予駁回。
六本件事證已明，兩造其餘攻擊防禦方法及爭點，核與本件判決
  結果無涉，爰不一一論述。
七結論：原告之訴為無理由，依民事訴訟法第78條，判決如主文
  。
中    華    民    國   100    年    11    月    29    日
                  民事第三庭    法  官  徐玉玲
以上正本係照原本作成
如對本判決上訴，須於判決送達後20日之不變期間內，向本院
提出上訴狀。如委任律師提起上訴者，應一併繳納上訴審裁判
費。
中    華    民    國   100    年    11    月    29    日
                                書記官  余承佳